【裁判字號】    97,訴,442
【裁判日期】    970630
【裁判案由】    分割共有物
【裁判全文】
臺灣臺南地方法院民事判決               97年度訴字第442號
原      告  甲○○
訴訟代理人  鄭世賢律師
被      告  乙○○
上列當事人間請求分割共有物事件，經本院於民國97年6月19日
言詞辯論終結，判決如下：
    主      文
兩造共有坐落臺南縣下營鄉○○段六一一地號、地目建、面積四
０八點三九平方公尺，及同段六一二地號、地目建、面積三三平
方公尺之土地，應合併分割如附圖（臺南縣麻豆地政事務所96年
2 月21日所測丈字第027000號土地複丈成果圖）所示：編號０６
１１─００００部分面積二０四點五０平方公尺及編號０６１２
─００００部分面積十六點一九平方公尺，分歸被告取得；編號
０６１１─Ａ００１部分面積二０三點八九平方公尺及編號０６
１２─Ａ００１部分面積十六點八一平方公尺，分歸原告取得。
訴訟費用新臺幣貳萬貳仟貳佰捌拾壹元，由被告負擔新臺幣壹萬
壹仟壹佰肆拾元，餘新臺幣壹萬壹仟壹佰肆拾壹元由原告負擔。
    事實及理由
一、本件被告乙○○經合法通知，未於言詞辯論期日到場，核無
    民事訴訟法第386條各款所列情形，爰依原告聲請，由其一
    造辯論而為判決。
二、原告起訴主張：坐落臺南縣下營鄉○○段611地號、地目建
    、面積408.39平方公尺土地，及同段612地號、地目建、面
    積33平方公尺土地（下稱系爭2筆土地），均為兩造所共有
    ，每筆土地應有部分為各2分之1，系爭2筆土地並無不能分
    割之情形，兩造就系爭土地亦無不分割之特約，惟迄今無法
    達成協議分割，為此提起本件訴訟請求以裁判分割系爭2筆
    共有物等語，並聲明：求為判決坐落臺南縣下營鄉○○段61
    1、612地號2筆土地准予分割，分割方法如臺南縣麻豆地政
    事務所96年2月21日所測丈字第027000號土地複丈成果圖所
    示，編號0611─A001、0612─A001部分，分歸原告所有，編
    號0611─0000、0612─0000部分，分歸被告所有。
三、被告未曾到庭，亦未曾提出任何書狀作何聲明及陳述。
四、得心證之理由：
  (一)按各共有人除共有物之使用目的不能分割或契約訂有不分割
    之期限者外，得隨時請求分割共有物；共有物之分割，依共
    有人協議之方法行之，分割之方法，不能協議決定者，法院
    得因任何共有人之聲請，命為下列之分配：一以原物分配於
    各共有人。二變賣共有物，以價金分配於各共有人，民法第
    823條第1項及第824條第2項有明文規定。查原告主張兩造為
    系爭2筆土地之共有人，應有部分均為兩造各有2分之1之事
    實，業據原告提出系爭2筆土地之土地登記謄本、地籍圖謄
    本為證，此部分之事實堪信為真正。又系爭土地並無不能分
    割之情形，且共有人又無不分割之特約，惟兩造迄今無法達
    成協議分割等情，業據原告陳明在卷，並有本院柳營簡易庭
    97年度營調字第11號卷內所附調解不成立之筆錄在卷足稽，
    再查系爭2筆土地之共有人及其應有部分均相同，且相互毗
    鄰，為發揮系爭2筆土地之最大經濟效益，則原告依上揭規
    定請求合併分割系爭2筆土地，於法自無不合，應予准許。
  (二)再按共有物之分割，應由法院依民法第824條命為適當之分
    配，不受當事人主張之拘束；又分割共有物時，法院應參酌
    當事人之聲明、共有物之性質、經濟效用及全體共有人之利
    益等因素，公平為之。經查，本院於97年3月3日至現場勘驗
    結果：系爭下營鄉○○段611、612地號土地（612地號土地
    在北、611地號土地在南，2者緊鄰），東鄰613地號土地，
    該土地為約4米之巷道（即健康路153巷），南與相鄰之610
    、610之1、610之2地號土地間有植栽圍籬，西鄰578、578之
    8、578之9地號土地，前述土地現正興建房屋中，北鄰健康
    路；系爭下營鄉○○段611、612地號土地上，北側有磚造細
    瓦屋古厝，東側有磚瓦造平房，西側有石柱石綿倉庫，成ㄇ
    字型，中間有鋪設水泥之庭院，且其上建物乃原告居住之古
    厝，有勘驗筆錄及現場照片7張在卷可參；原告代理人並於
    本院97年4月30日準備程序中陳稱：系爭2筆土地東側之建物
    （即前述磚瓦造平房），門牌號碼為健康路153之21號，目
    前由原告使用中等語（本院97年度訴字第442號卷第20頁）
    。觀之系爭2筆土地之地形方正，北側面臨既成道路即健康
    路，兩造應有部分各為2分之1，倘以各共有人應有部分之比
    例計算鄰健康路之寬度並據以繪製分割線，甚屬合理，而系
    爭2筆土地東側建物（即門牌號碼臺南縣下營鄉○○村○○
    路153巷21號）雖係被告設籍處，然本院就該址對被告送達
    訴訟文書結果，被告住居所已遷移他處而無法送達，有本院
    公文封上訴訟文書不能送達事由報告書附卷足佐，堪信被告
    已無居住該處之事實，且堪認原告代理人所稱：系爭2筆土
    地東側之建物現由原告使用等語可採。本院審酌系爭2筆土
    地之地形、臨路情形、交通狀況、使用現況、共有人意願及
    其未來發展性等一切情狀，認原告主張如附圖所示之分割方
    法，對於系爭2筆土地之使用狀況並無妨礙，且足以使各共
    有人分得之部分均能作合乎經濟效益之使用，堪予採納。爰
    依民法第824條第2項第1款之規定，將兩造所共有之系爭2筆
    土地，判決分割如主文第1項所示。
五、按法院為終局判決時，應依職權為訴訟費用之裁判，民事訴
    訟法第87條第1項定有明文，參酌同法第91條第1項規定法院
    未於訴訟費用之裁判確定其費用額者，第一審受訴法院於該
    裁判有執行力後，應依聲請以裁定確定之立法意旨，本院應
    於本件判決時，一併確定兩造應負擔之訴訟費用額。查本件
    訴訟標的價額業經核定為新臺幣（下同）1,633,143元，應
    徵收第一審裁判費17,236元，加計土地分割複丈費4,845元
    及公示送達登報費200元（上開費用均由原告預繳）後，核
    其訴訟費用確定為22,281元。又本件雖准原告之請求而分割
    系爭土地，然分割方法係本院考量全體共有人之利益後依職
    權所為之決定，原告既為共有人之一，亦同受其利，若全由
    敗訴當事人負擔訴訟費用，顯失公平，爰審酌各共有人之應
    有部分比例，依民事訴訟法第80條之1規定，命勝訴之原告
    亦負擔部分之訴訟費用，併予確定如主文第2項所示。
六、據上論結，本件原告之訴為有理由，依民事訴訟法第385條
    第1項前段、第87條第1項、第80條之1、第78條，判決如主
    文。
中    華    民    國    97    年    6     月    30    日
                  民事第三庭  審判長法官 蔡美美
                                    法官 張桂美
                                    法官 張婷妮
以上正本證明與原本無異。
如對本判決上訴，須於判決送達後20日內向本院提出上訴狀（應
附繕本）。
中    華    民    國    97    年    6     月    30    日
                              書  記  官 楊建新


司法院資訊處製作；財團法人民間司法改革基金會備份。
